最高法院刑事判決　　　　　　九十六年度台上字第五三四五號
上　訴　人　甲○○
　　　　　　　　　　11號
上列上訴人因偽造文書案件，不服台灣高等法院高雄分院中華民
國九十四年一月二十日第二審判決（九十三年度上訴字第六七九
號，起訴案號：台灣高雄地方法院檢察署九十一年度偵字第九一
七三號），提起上訴，本院判決如下：
    主  文
原判決撤銷，發回台灣高等法院高雄分院。
    理  由
本件原判決認定：上訴人甲○○係高雄市○○○路四二七號同盟
車行之負責人，從事中古車買賣業務。明知真實姓名不詳自稱「
蔡志昌」之成年男子，並非車牌號碼A9-8881 號自小客車真正車
主蔡志昌本人，其前來兜售懸掛車牌號碼A9-8881 號如原判決（
下同）附表一編號一所示之自用小客車（該車原車牌號YZ-3268
，原車身號碼A32SP003123，原引擎號碼VQ00000000A），係他人
失竊之贓物（係至正法律事務所於附表一編號一所載時間、地點
失竊），且以肉眼即可辨識車身號碼出於偽造（遭偽造為真正車
主蔡志昌所有車牌號碼A9-8881號自小客車之車身號碼A32SP0025
63）。上訴人因林雨水有意購買中古車，為圖轉售圖利，竟於民
國八十九年三月二十九日下午三時許，以新台幣（下同）六十二
萬三千元之低價故買上開贓車後，於同日在高雄市○○區○○路
一０六號林雨水經營之通發輪胎行，以六十三萬元之價格售予不
知情之林雨水。上訴人為順利辦理該車移轉登記予林雨水，明知
該自稱「蔡志昌」之人因無該贓車之行車執照，且已於當日上午
十時三十七分許、十一時十三分許，分別持偽造之蔡志昌國民身
分證、汽車保險證，向交通部公路總局高雄區監理所申請辦理補
發車牌號碼A9-8881 號自用小客車行照各一次，而於同日取得補
發之行車執照，上訴人仍收受該行車執照一枚，並於翌日上午，
明知自稱「蔡志昌」之人所交付之蔡志昌國民身分證、汽車保險
證及附表二編號一所示裕隆汽車製造股份有限公司（下稱裕隆公
司）電子計算機開立專用汽車出廠與貨物稅完稅照證、附表二編
號二所示汽車新領牌照登記書均係出於偽造，仍基於行使偽造準
私文書、特種文書、公文書、私文書、及使公務員登載不實、行
使使公務員登載不實文書之犯意，收受上開文件，再利用不知情
之刻印業者偽刻「蔡志昌」之印章一枚，蓋用在附表二編號三所
示汽車過戶登記書上，偽造蔡志昌欲將車牌號碼A9-8881 號汽車
過戶登記予林雨水之意思表示，再於同日上午九時三十一分，利
用不知情之第三人持前開補發之行車執照及偽造之「蔡志昌」身
分證、保險證、附表二編號一所示公文書、附表二編號二、三所
示私文書，向高雄市監理處代辦懸掛車牌號碼A9-8881 號之上開
贓車過戶予林雨水之手續而予以行使，使不知情之監理機關公務
員將上開不實過戶事項登載於其職務上掌管之車籍登記簿，並核
發內容不實之車主林雨水之行車執照，上訴人乃將上開偽造車身
號碼之贓車及內容登載不實之行車執照交予林雨水而行使之，足
以生損害於林雨水、真正車主蔡志昌、至正法律事務所、裕隆公
司及公路監理機關對汽車車籍資料、戶政機關對於戶政資料管理
、保險公司對於保險客戶資料管理正確性。嗣後因真正車主蔡志
昌於八十九年間未接獲牌照稅、燃料稅之課稅通知，經向監理機
關查詢，並向台中縣警察局刑警隊報案；而林雨水購得贓車後，
時有接獲同車牌號碼之道路交通違規罰單，遂於八十九年六月五
日，在嘉義區監理所重領3K-0653 號車牌，並於警方查獲上情後
，復換領8R-6187 號車牌等情。因而撤銷第一審之科刑判決，改
判仍論上訴人以行使偽造公文書，足以生損害於他人罪，處有期
徒刑壹年貳月；並宣告偽造之「蔡志昌」印章壹顆及附表二編號
一、二、三所示偽造之印文均沒收。固非無見。
惟查：（一）審理事實之法院對於被告有利及不利之證據，應一
律注意，詳為調查，綜合全案證據資料，本於經驗法則、論理法
則以定其取捨，並將取捨證據及得心證之理由於判決內詳為說明
，方為適法。又判決書所載理由矛盾者，其判決當然違背法令。
刑事訴訟法第三百七十九條第十四款定有明文。原判決採昆田汽
車修理廠交修單影本二紙為證據，資以說明：該車失竊前均有定
期進行車輛維修保養，顯示車況良好等旨（原判決第六頁第十至
十二頁）。然查，上訴人買受之贓車，雖懸掛A9-8881 號車牌，
實為至正法律事務所所失竊之YZ-3268 號汽車。而依卷內資料，
上開由昆田汽車修理廠維修保養之車輛，係蔡志昌所有真正之A9
-8881 號汽車（偵查卷第一三一、一三二頁），原判決竟憑以說
明系爭贓車之車況良好，判決理由已有矛盾。另查上訴人於警詢
中陳以：本件交易係由林雨水與「蔡志昌」議價後成交（偵查卷
第一六四頁）。林雨水於偵查中陳稱：價錢六十五萬元，我嫌貴
，他才降到六十三萬元，交易相對人是「蔡志昌」（偵查卷第七
十九頁背面）；於第一審證以：一開始價金是六十五萬元到六十
八萬元之間，他有說是ＣＥＦＩＲＯ三千ＣＣ的車子，我出價，
出到六十三萬元，他不願再降價，我叫他把車子開過來讓我試車
各等語（第一審卷二第五十四頁）。所陳如若不虛，則該車之成
交價格係由林雨水與冒名「蔡志昌」之人議定，上訴人僅居間介
紹或轉售，原判決對此未詳予斟酌，亦未說明取捨認定之理由，
遽依憑中華民國汽車商業同業公會全國聯合會九十三年八月十二
日全聯獅字第一九二號函所載：系爭車款之車輛至八十九年三月
間，其時值約為六十七萬元及其所謂「車況良好」等由，認上訴
人以六十二萬三千元購入顯係以低於時價之價格購入該車，足徵
其於買受該車時具有贓物之認識云云（原判決第六頁第十三至十
八行），資為不利於上訴人之認定，並有判決理由與卷內證據資
料不盡相符之違誤。（二）證據雖已調查，而其內容尚未明瞭者
，即與未經調查無異，如遽行判決，仍屬應於審判期日調查之證
據未予調查之違背法令。原判決依憑裕隆公司九十三年十二月三
日裕（J）字第93-00709 號函及裕隆日產汽車股份有限公司九十
三年十二月十七日裕零服字第930069號簡便行文表（原審卷第八
十三、八十八頁）認定：附表二編號一所示裕隆公司電子計算機
開立專用汽車出廠與貨物稅完稅照證、附表二編號二所示汽車新
領牌照登記書均係出於偽造（原判決第八頁第十一至十五、第二
頁第十至十三行）；而於主文諭知附表二編號一所示偽造之裕隆
汽車公司電子計算機開立專用汽車出廠與貨物稅完稅照證其上偽
造之「裕隆汽車製造股份有限公司三義工廠繳納貨物稅專用章」
、「董事長吳舜文繳納貨物稅專用章」、「羅鍇」、「裕隆汽車
製造股份有限公司三義工廠苗栗縣貨物稅廠商出廠章戳」、「台
中區監理所審核合格章」之印文；如附表二編號二所示偽造之車
牌號碼為A9-8881號自用小客車汽車新領牌照登記書（號碼：000
0000）其上車主姓名簽章欄偽造之「蔡志昌」、經辦機關欄偽造
之「台中區監理所八十七年三月六日審驗合格」、檢驗單位欄偽
造之「交通部委託裕隆汽車公司代辦申請牌照檢驗章」、檢驗員
欄偽造之「檢驗員鍾迺誠」印文均沒收。然依卷內資料，上開二
件函文，固載稱：系爭文件係屬偽造云云，惟就其上之印文是否
亦屬偽造，則未予說明。且比對卷內真正之文件，其上之相關印
文，與上開所認係偽造之文書上之印文，亦非有顯然不同之處（
警卷第十一、十七、二十一、六十三頁）。則上開印文是否亦屬
偽造？即非無疑，原審未予查究明白，遽認均屬偽造，而予宣告
沒收，有調查職責未盡之違背法令。又附表二編號二所示偽造之
車牌號碼為A9-8881 號自用小客車汽車新領牌照登記書（號碼：
0000000 ）其上經辦機關欄偽造之「台中區監理所八十七年三月
六日審驗合格」印文，屬政府機關之章戳，應為公務員職務上為
意思表示之文書，能否謂非公文書？原判決未詳予斟酌，遽認其
為「私文書」（原判決第十頁倒數第三至六行、第十一頁第十一
至十三行），是否適法？亦堪研求。（三）按應沒收之物，雖不
論有無扣案均應宣告沒收，惟對於未扣案者，除有如全部或一部
不能沒收時，應予追繳，或追徵其價額或以其財產抵償之特別規
定外，以尚未滅失者，始有宣告沒收之必要，如已滅失而不存在
，即無從宣告沒收，因此對未扣案而應沒收之物，滅失與否，應
於判決內詳為認定、說明，方足資為沒收與否之依據。原判決對
偽造之蔡志昌印章一枚，依刑法第二百十九條宣告沒收，然該印
章並未扣案，原判決並未說明該偽造之印章已否滅失，已有疏誤
。又依卷內資料，附表二編號三汽車過戶登記書上原車主名稱欄
上「蔡志昌」之簽名（偵查卷第七十七頁），是否亦屬偽造？應
否宣告沒收？原判決未予宣告沒收，亦未說明不予沒收之理由，
即非適法。以上或為上訴意旨所指摘，或為本院得依職權調查之
事項，應認原判決有撤銷發回之原因。基於審判不可分原則，原
判決不另諭知無罪部分，應一併發回。
據上論結，應依刑事訴訟法第三百九十七條、第四百零一條，判
決如主文。
中　　華　　民　　國　九十六　年　　十　　月　　五　　日
                      最高法院刑事第五庭
                          審判長法官  林　增　福
                                法官  邵　燕　玲
                                法官  張　清　埤
                                法官  陳　世　雄
                                法官  蔡　國　在
      本件正本證明與原本無異
                                      書  記  官
中　　華　　民　　國　九十六　年　　十　　月　 十一 　日
                                                      Ｑ
